臺灣高等法院臺南分院民事判決　九十三年度上字第八三號　Ｊ
　　　上　訴　人　戊　○　○
　　　訴訟代理人　葉　榮　棠　律師
　　　參　加　人　乙　　　○
　　　　　　　　　丙　○　○
　　　被 上 訴人　丁　○　○.
　　　訴訟代理人　吳　宏　輝　律師
　　　　　　　　　送達代收人　.
右當事人間請求返還土地事件，上訴人對於中華民國九十三年二月二十八日臺灣雲林
地方法院九十一年度訴字第六五八號第一審判決提起上訴，本院於民國九十三年八月
三十一日言詞辯論終結，茲判決如左：
    主    文
上訴駁回。
第二審訴訟費用由上訴人負擔，參加訴訟之訴訟費用由參加人負擔。
    事    實
甲、上訴人張基才方面：
一、聲明：求為判決(一)原判決廢棄。(二)右廢棄部分，被上訴人在第一審之訴及假執行
    之聲請均駁回。(三)如受不利之判決願供擔保請求免予假執行。
二、陳述：除與原判決記載相同者予以引用外，補稱：
（一）對造提出之同意書並非信託契約：
　１、按所謂信託行為，指委託人授與受託人超過經濟目的之權利，而僅許可其於經
      濟目的範圍內行使權利之法律行為而言，是信託關係須基於受託人與委託人間
      基於信賴受託人代行權利，合意訂立信託契約，始能發生，至於當事人間究竟
      有無是項訂立信託契約之合意發生疑義時，依民事訴訟法第二百七十七條前段
      規定，自應由主張有該合意之當事人負舉證責任，且為維護財產登記之公信力
      ，並保障登記名義人之權益，於認定信託契約之合意上，應採嚴格之態度。
２、對造雖提出同意書二紙為證，惟民國（下同）七十七年二月二十一日書立之同
      意書並無記載信託之文義，且亦無兩造及訴外人張邦基、張金義、張採蓮之簽
      章，證人陳銀煉亦證稱：「卷附七十七年二月二十日同意書係伊於事務所書寫
      ，當時情形已忘記，同意書內容究他人唸予伊所書寫，抑或當事人之意思，及
      為何未蓋章等情，伊已不復記憶：：。」等語，自難持該同意書主張兩造間有
      信託關係存在。
　３、上開同意書上所載：「丁○○、張邦基、戊○○兄弟於民國七十七年二月二十
      二日分家條件如左：第一條道路與水路，道路二米六、水路二尺無條件通過。
      第二條地權暫屬戊○○名義保管，分割之時，無條件共同負擔分割費：：同意
      人丁○○：：張邦基：：戊○○　協調人鄭允成：：張錫連。」亦無兩造父母
      張金義、張採蓮之簽章。
４、張金義生前所有分別如原審判決書附表一、二、三所示之土地，並未將其所有
      之土地全部移轉登記與伊，可見該同意書內容並未得兩造之父張金義同意，對
      造主張該同意書為信託契約即有未合。
　５、證人張錫連於原審九十一年十一月二十日審理時所為之證言，至多僅能證明其
      係受兩造之母張採蓮之委託，協調兩造及訴外人張邦基分家，無從證明該同意
      書經張金義之同意，而成立信託關係。故該同意書尚難認對造業已舉證證明兩
      造就上開附表一所示之土地成立信託關係，其主張自無可採。
６、同意書僅泛指兩造及訴外人張邦基成立分家之條件，而地權暫由伊名義保管，
      然該地權究指何筆土地卻付之闕如，自難認兩造及訴外人張邦基就上開附表一
      所示之土地成立信託關係。
（二）該同意書亦非張金義以對造為受益人而與伊成立之信託契約：
　    所謂信託行為，係指信託人為達成一定經濟上目的，將財產權移轉於受託人，
      使其成為權利人，約定受託人僅於許可經濟目的範圍內行使權利之法律行為而
      言，是信託關係因委託人信賴受託人代其行使權利而成立，故需基於受託人與
      委託人間合意訂立信託契約，始能發生。而系爭土地由張金義以買賣為原因辦
      理所有權移轉登記予伊，經原審調取其所有權移轉契約書等文件，其中並未提
      及信託之合意，故亦無法證明張金義以對造為受益人而與伊成立信託關係。
（三）該同意書亦非兩造間之贈與契約：
　  退而言之，縱認係兩造間之贈與契約，依民法第四百零七條規定：「以非經登
      記不得移轉之財產為贈與者，在未為移轉登記前，其贈與不生效力。」亦因法
      律行為欠缺特別生效要件而不生效力，對造之請求亦無從准許。
（四）縱認系爭土地有信託關係存在，對造亦應受九十一年間協議之拘束：
  １、退萬步言，縱若兩造間就系爭土地有信託關係存在，因兩造之雙親張金義、張
      採蓮育有對造丁○○、上訴人戊○○、訴外人張邦基、乙○、丙○○等五名子
      女，渠等於九十一年七月十三日在雲林縣林內鄉重興村村辦公室進行協調，並
      有證人張永生、重興村村長張玉生、土地代書吳連興等人居間協調，雖未正式
      簽立協議書，但兩造及乙○、丙○○、張邦基之妻張陳敏雲等人協調結果為對
      造依五分之一之比例給付張金義、張採蓮生前之生活費、喪葬費後，伊始以兄
      姊妹共五人各五分之一比例，將系爭土地中之五分之一部分辦理移轉登記與對
      造。
  ２、此由證人張永生於原審證稱：「當時兩造是已經有共識，只有田地的改良費用
      ，個人負擔的費用尚未談好，大部分的條件都已經談好，原告的夫妻都有同意
      ：：」，證人乙○證述：「：：原告的太太提議將父母所遺留的土地分成五等
      份每人各取一份，父母生前的扶養、喪葬等費用由五人均分，原告當場也同意
      ：：」，證人丙○○證稱：「：：當時我們都同意將土地分成五等份，每人分
      一份，所有的費用每人各負擔五分之一，原告當時也有同意這個方案：：」證
      人吳連興證述：「：：所以當時協調後，原告的太太承諾同意女孩子也有分配
      的權利，每人各五分之一：：之所以沒有在其上簽名蓋章，是因為當時大家沒
      有辦法將上開的費用計算並提出協調：：」對造於原審審理時亦自認協調當時
      ，其太太之意見就代表其意見等語（原審卷一第二四六頁至第二五一頁）。
  ３、以上證人之證述內容，足認協議當時兩造主要就系爭土地之分配比例進行協調
      ，嗣兩造間就對造應負擔扶養雙親等費用後，系爭土地始按五分之一比例分配
      之意思表示已合致，自無書立協議書之必要，從而兩造協議結果係不論對造所
      需負擔扶養雙親張金義、張採蓮之費用金額多寡，均應於支出該筆費用後，始
      取得系爭土地五分之一之權利，換言之，扶養費用金額多寡顯非上開協議成立
      之必要之點，協議書並非成立要件，是以縱因扶養費用金額計算之細節尚未一
      致，亦無書面協議，然上開協議於當時業已成立，對造應受該協議之拘束。
三、證據：除援用第一審所提出之證據外，並聲請傳訊證人張永生（村長）。
乙、參加人乙○、丙○○方面：
一、聲明：求為判決與上訴人同。
二、陳述：補充陳述與上訴人方面陳述相同：
（一）兩造之雙親張金義、張採蓮育有被上訴人丁○○、上訴人戊○○、訴外人張邦
      基、參加人乙○、丙○○等五名子女，系爭土地為張金義、張採蓮之遺產，參
      加人依民法第一千一百三十八條第一款之規定，為第一順序之繼承人，各有五
      分之一之繼承權，於本訴訟自有利害關係，故陳明參加訴訟。
（二）參加人、兩造當事人及張邦基之妻張陳敏雲於九十一年七月十三日在雲林縣林
      內鄉重興村村辦公室進行協調，並有證人張永生、重興村村長張玉生、土地代
　　　書吳連興等人居間協調，雖未正式簽立協議書，但兩造及乙○、丙○○、張邦
　　　基之妻等人協調結果為張金義之子女五人依五分之一之比例給付張金義、張採
　　　蓮生前之生活費、喪葬費後，上訴人始以兄姊妹共五人各五分之一比例，將系
　　　爭土地中之五分之一部分辦理移轉登記與被上訴人。
（三）上開事實有以下證據：證人張永生於原審證稱：「：：當時兩造是已經有共識
      ，只有田地的改良費用，個人負擔的費用尚未談好，大部分的條件都已經談好
      ，原告的夫妻都有同意：：」，證人乙○證述：「：：原告的太太提議將父母
      所遺留的土地分成五等份每人各取一份，父母生前的扶養、喪葬等費用由五人
      均分，原告當場也同意：：」，證人丙○○證稱：「：：當時我們都同意將土
      地分成五等份，每人分一份，所有的費用每人各負擔五分之一，原告當時也有
      同意這個方案：：」，證人吳連興證述：「：：所以當時協調後，原告的太太
      承諾同意女孩子也有分配的權利，每人各五分之一：：之所以沒有在其上簽名
      蓋章，是因為當時大家沒有辦法將上開的費用計算並提出協調：：」，被上訴
      人於原審審理時亦自認，協調當時其太太之意見就代表其意見等語（原審卷第
      一第二四六頁至第二五０頁）。
（四）上開證述內容足認協議當時，兩造主要就系爭土地之分配比例及參加人有否繼
      承權等事宜進行協調，嗣兩造間就被上訴人應負擔扶養雙親等費用後，系爭土
      地始按五分之一比例分配之意思表示已合致，自無書立協議書之必要，從而兩
      造協議結果係不論被上訴人所需負擔扶養雙親張金義、張彩蓮之費用金額多寡
      ，均應於支出該筆費用後，始取得系爭五分之一之權利，換言之，扶養費用金
      額多寡顯非上開協議成立之必要之點，並非協議書成立要件，是以，縱因扶養
      費用金額計算之細節尚未一致，亦無書面協議，然上開協議於當時業已成立，
      被上訴人應受該協議之拘束。
（五）綜上陳明，參加人就本件訴訟為利害關係人，得參加訴訟，上訴人如必須將系
      爭土地移轉登記給被上訴人時，參加人主張應有部分各五分之一之權利。
丙、被上訴人丁○○方面：
一、聲明：求為判決上訴駁回。
二、陳述：除與原判決記載相同者予以引用外，補稱：
（一）系爭土地之分配緣由：
  １、兩造及訴外人張邦基（已死亡）三人為兄弟關係，而如原審判決附表登記對造
      名下之土地，原為兄弟之父母親（張金義、張採蓮）所有，於七十七年二月間
      因父母親決定將名下不動產贈與分配給兩造等三兄弟，包括一七三、一七四等
      地號，父母親與三兄弟並定有同意書，將如附表之土地贈與給三兄弟，由三兄
      弟均分之，而地權暫由戊○○名義保管即信託登記，上開過程並有證人鄭允成
      、張錫達協調之。
  ２、嗣對造即於七十七年七月二十九日以買賣為原因將上開不動產之持分全部移轉
      登記至其名下。而依雙方當初之契約，上開莿桐鄉○○○段一七四、一七四之
      三、一七四之四、一七四之七、一七四之八之土地，伊本應擁有應有部分三分
      之一之權利。而對造以其學識教育程度較二位兄長為高，竟霸佔拒不返還。對
      造回函更指出父母親當初贈與三兄弟屬實，屢經伊催請辦理登記及終止信託關
      係亦拒不返還，伊迫不得已只好起訴以保權益。
  ３、另對造恃其教育程度較二位兄長為高，面對另一房兄弟張邦基方面之催討，竟
      只移轉一七三、一七三之三號土地應有部份四五五四分之七０九給張邦基之繼
      承人張鎮泳、應有部分四五五四分之七０九給張邦基之繼承人張鎮合，顯然其
      欲以此搪塞二房，併此陳明。
（二）兩造曾為移轉土地之協議：
　　  按證人張錫連當時擔任村長，有關兩造之父母如何將名下土地分配給三兄弟，
      而暫時登記在三房之名下，且三兄弟事後如何前往村長處做約定之過程陳述甚
      明，有同意書及證人可證，此可由證人張錫連在原審陳述七十七年二月十二日
      之協調過程、抽籤分配、簽立同意書等內容證之（原審卷一第九五、九六頁）
      。對造稱其有土地之全部權利，拒不登記返還，其居心可議。
（三）對造已就土地信託之事實為自認：
　１、查對造於原審九十二年四月十六日、五月七日、十二月十五日審理時分別陳稱
      ：「因為原告比較不孝順，所以原告的父母親生前就將其名下所有的土地過戶
      給張邦基，而原告的部分就先過戶到我的名下，由我暫時保管，就是現今原告
      請求的部分。」「原告的部分確實先過戶在我的名下，本來應有部分為三分之
      一．．」「當初是因為父母認為原告不孝順，才將他的持分登記在我的名下，
      交給我處理，並不是怕土地被我姊妹分走，而是怕之後原告沒有（給付）生活
      費用（予父母），（父母）沒有辦法生活，這個時候才要我將這些土地（收益
      費用）給他（按為兩造父母）當作生活費用。」「地號一七四之一二號土地是
      當初一起辦理登記的。」等語，已就土地信託之事實為自認。
  ２、再參諸八十九年一月二十六日修正前之土地法第三十條第一項前段規定：「私
      有農地所有權之移轉，其承受人以能自耕者為限，並不得移轉共有。」同法第
      二項亦規定：「違反前項規定者，其所有權之移轉無效。」；另八十九年一月
      二十六日修正前之農業發展條例第三十條第一項前段復規定：「每宗耕地不得
      分割及移轉共有。」等以察；衡之常情，兩造之父張金義於七十七年七月間欲
      將上開附表一、二所示之土地移轉登記與其所生之子丁○○、張邦基、戊○○
      之際，適逢土地法及農業發展條例限制農地買賣不得分割以及移轉為共有，因
      此，勢必需將土地所有權以其所生三子其中一人之名義或指定一人而為移轉登
      記。
　３、惟當時民法無關乎信託行為之規定，且我國信託法迄於八十五年一月二十六日
      始公布生效實施，在信託法公佈實施前，民法實務上均承認信託行為及其效力
      之存在，僅係於信託定義、受託人、信託財產及對第三人之效力上與現行信託
      法所規定者有所不同。又按因私法上法律行為而成立之法律關係，非以民法（
      實質民法）有明文規定者為限，苟法律行為之內容，並不違反公序良俗或強行
      規定，即應賦予法律上之效力，如當事人本此法律行為成立之法律關係起訴請
      求保護其權利，法院不得以法無明文規定而拒絕裁判。
　４、又所謂信託行為係指委託人授與受託人超過經濟目的之權利，而僅許可其於經
      濟目的範圍內行使權利之法律行為而言。易言之，所謂信託行為，係指信託人
      為達成一定經濟上目的，將財產權移轉於受託人，使其成為權利人，約定受託
      人僅於許可經濟目的範圍內行使權利之法律行為而言，是信託關係因委託人信
      賴受託人代其行使權利而成立，故需基於受託人與委託人間合意訂立信託契約
      ，始能發生，且信託契約以受託人與委託人有信託之合意為成立要件，亦即係
      屬債權行為，至登記後，究由何人繳納稅捐，及何人保管所有權狀，均與信託
      契約之成立與否無涉。
  ５、本件姑不論兩造之父張金義將如原審判決書附表一所示之土地移轉登記與對造
      之動機為何，惟對造既已自承如上開附表一所示之土地乃兩造之父張金義本欲
      移轉登記與伊，僅暫以對造名義辦理登記及保管等情，已如前述，則揆諸前開
      說明可知，兩造之父張金義與對造間就如上開附表一所示之土地確已成立信託
      契約，並以伊為該信託契約之受益人，縱該信託契約與現行信託法之定義有所
      不同，亦無礙其成立生效，殆無疑義，則伊自得以其係該信託契約之受益人請
      求對造將如上開附表一所示之土地移轉登記，故請依法駁回對造之上訴。
（四）參加人之訴訟不合訴訟成立要件：
　１、「在第二審提起主參加訴訟者，必須以本訴訟中兩造為共同被告，為該訴訟之
      成立要件之一，如不備此要件而具備獨立之訴要件時，第二審法院應以裁定將
      該訴訟移送於第一審管轄法院。」最高法院七十三年度台上字第八五六號判例
      要旨可資參照。
  ２、再按同院三十九年度台上字第七二九號判例要旨：就他人間之訴訟標的全部或
      一部，為自己有所請求或主張，因其訴訟之結果，自己之權利將被侵害者，固
      得提起主參加訴訟，惟依民事訴訟法第五十四條之規定，必須以該兩造為共同
      被告，於本訴訟繫屬中提起，蓋主參加訴訟之共同被告，在主參加訴訟視為其
      訴訟標的必須合一確定，關於訴訟之進行必須一致，否則祇能另案起訴，不能
      提起主參加訴訟。
　３、本件訴訟之參加人認其應有兩造父母所登記給三兄弟之不動產的五分之一，則
      其主張應為「主參加訴訟」即為自己有所請求而主張，故其應符合上開判例意
      旨，否則其提起訴訟應不具訴訟成立要件，爰請予以駁回，或移送第一審管轄
      法院。
三、證據：除援用第一審所提證據外，另補提：土地移轉登記清冊影本一件、
    理　　由
一、按就兩造之訴訟有法律上利害關係之第三人，為輔助一造起見，於該訴訟繫屬中
    ，得為參加，民事訴訟法第五十八條第一項定有明文。又所謂有法律上利害關係
    包括本訴訟判決效力及於第三人，以及本訴訟當事人一造敗訴而該判決內容或執
    行之結果將使第三人私法上之地位受不利益之影響，均屬之，最高法院九十二年
    度台聲字第七０九號判決足資參照。查：本件參加人於本院闡明後已明白表示渠
    係為輔助上訴人起見，而於本件訴訟為參加人（見本院言詞辯論筆錄），又被上
    訴人起訴主張：兩造之雙親張金義、張採蓮育有被上訴人丁○○、上訴人戊○○
    、訴外人張邦基、參加人乙○、丙○○等五名子女，系爭土地為張金義、張採蓮
    之遺產，於生前將系爭土地全部信託登記與上訴人，然立有同意書表明被上訴人
    就系爭土地有三分之一之權利，被上訴人因提起本件訴訟，而上訴人及參加人均
    辯稱：參加人二人依民法第一千一百三十八條第一款之規定，為第一順序之繼承
    人，各有五分之一之繼承權；且依九十一年七月十三日兩造、參加人二人、訴外
    人張邦基之妻等人協調結果：張金義之子女五人依五分之一之比例給付張金義、
    張採蓮生前之生活費、喪葬費後，上訴人始以兄姊妹共五人各五分之一比例，將
    系爭土地中之五分之一部分辦理移轉登記與各房子女，今被上訴人起訴請求移轉
    系爭土地應有部分三分之一，參加人二人於本訴訟自有利害關係，核其參加訴訟
    即屬合法，合先敘明。
二、被上訴人起訴主張：兩造及訴外人張邦基為三兄弟，其父張金義於七十七年二月
    間決定將其名下所有之土地贈與其等三人，應有部分各三分之一，惟因法令因素
    不能移轉為共有，遂約定信託登記與上訴人，並簽訂同意書，嗣於同年七月二十
    九日，其等之父張金義以買賣為原因，將如原審判決附表一所示之土地所有權全
    部移轉登記與上訴人，後因法令修改農地得為共有，伊屢請上訴人將如原審判決
    附表一所示之土地移轉登記與伊，詎上訴人竟拒不履行，爰終止兩造之信託關係
    ，請求判決將系爭土地三分之一之權利移轉登記與被上訴人。縱認兩造間並無信
    託關係，然依對造於原審審理時所為之陳述可知，如原審判決附表一所示之土地
    乃兩造之父張金義以伊為受益人而信託與上訴人，則伊自得請求對造履行該信託
    義務，請求上訴人應將如原審判決附表一所示土地應有部分三分之一移轉登記與
    被上訴人等語。
三、上訴人則以：被上訴人既主張兩造就如原審判決附表一所示之土地成立信託關係
    ，自需舉證以實其說，然觀之同意書所載內容，別無提及如上開附表一所示土地
    之文義，足見被上訴人就其主張之信託關係一事無法證明，何況上訴人係於七十
    七年間以買賣原因自其父張金義取得上開土地，被上訴人顯非該地之所有權人或
    曾取得該地所有權之人，焉能將如原審判決附表一所示之土地信託登記與伊？是
    兩造就如上開附表一所示之土地並無信託關係。縱認兩造有信託關係存在，然兩
    造、訴外人張邦基之妻、參加人乙○、張玉雲等曾於九十一年七月十三日協議，
    約定待各房子女給付所應分擔父母張金義、張採蓮生前之生活費、喪葬費五分之
    一後，上訴人始將如原審判決附表一所示土地之應有部分五分之一移轉登記與各
    房子女，本件被上訴人既未給付該部分費用，自無取得如原審判決附表一所示土
    地應有部分五分之一之權利，是被上訴人之訴為無理由，應予駁回等語，資為抗
    辯。
四、兩造不爭執之事實：
（一）上訴人曾於七十七年二月二十二日同意書上蓋章。
（二）兩造之父張金義於七十七年七月二十九日以買賣為登記原因，將如原審判決附
      表一所示之土地所有權全部移轉登記與上訴人，雲林縣斗六地政事務所並於七
      十七年十月三日登記完畢。
（三）兩造之父張金義於七十七年七月二十九日以買賣為登記原因，將如原審判決附
      表二所示之土地移轉登記與訴外人張邦基，雲林縣斗六地政事務所並於七十七
      年十月三日登記完畢。
（四）兩造之父張金義於八十一年九月五日以買賣為登記原因，將如原審判決附表三
      所示之土地移轉登記與上訴人，雲林縣斗六地政事務所並於八十一年九月三十
      日登記完畢。
（五）上訴人於八十二年二月二十五日以買賣為登記原因，將如上開附表三所示之編
      號一、二土地、應有部分各三六三三分之三六九移轉登記與訴外人張邦基、張
      政宏（按：為張邦基之子），雲林縣斗六地政事務所並於八十二年三月二十五
      日登記完畢。
（六）兩造之父母張金義、張採蓮分別於八十四年十一月十七日、九十一年六月十一
      日死亡。
（七）兩造及訴外人張陳敏雲（按：為張邦基之配偶，張邦基已於八十九年三月十七
      日死亡）、乙○、丙○○曾於九十一年七月十三日在雲林縣林內鄉重興村長辦
      公室協議有關其等父母遺留土地分配之相關事宜。
五、被上訴人主張：兩造及訴外人張邦基為三兄弟，其父張金義於七十七年二月間決
    定將其名下所有之土地贈與其等三人，應有部分各三分之一，惟因法令因素不能
    移轉為共有，遂約定信託登記與上訴人，並簽訂定同意書，嗣於同年七月二十九
    日，其等之父張金義以買賣為原因，將如原審判決附表一所示之土地所有權全部
    移轉登記與上訴人，後因法令修改農地得為共有，伊屢請上訴人將如原審判決附
    表一所示之土地移轉登記與伊，詎上訴人竟拒不履行，爰終止兩造之信託關係，
    縱認兩造間並無信託關係，然依對造於原審審理時所為之陳述可知，如原審判決
    附表一所示之土地乃兩造之父張金義以伊為受益人而信託與上訴人，則伊自得請
    求對造履行該信託義務等情，業據提出同意書、存證信函（均影本）各二份、土
    地登記簿謄本八份、地籍圖謄本、聲請調解書（均影本）各乙份附於原審卷為證
    ，惟為上訴人所否認，並以前揭情詞置辯，是本件應審究者厥為（一）原審判決
    書附表一所示土地信託關係當事人為何？（二）被上訴人所提出之同意書是否為
    信託關係？是否為兩造贈與契約？（三）該同意書是否張金義以被上訴人為受益
    人而與上訴人成立之信託契約？（四）兩造有無於九十一年七月十三日成立協議
    ：俟被上訴人給付兩造父母生活費、喪葬費五分之一後，上訴人即將上開附表一
    所示地號土地應有部分五分之一移轉登記予被上訴人？
（一）按所謂信託行為係指委託人授與受託人超過經濟目的之權利，而僅許可其於經
      濟目的範圍內行使權利之法律行為而言。易言之，所謂信託行為，係指信託人
      為達成一定經濟上目的，將財產權移轉於受託人，使其成為權利人，約定受託
      人僅於許可經濟目的範圍內行使權利之法律行為而言，是信託關係因委託人信
      賴受託人代其行使權利而成立，故需基於受託人與委託人間合意訂立信託契約
      ，始能發生，且信託契約以受託人與委託人有信託之合意為成立要件，亦即係
      屬債權行為，至登記後，究由何人繳納稅捐，及何人保管所有權狀，均與信託
      契約之成立與否無涉。至於當事人間究竟有無是項訂立信託契約之合意發生疑
      義時，依民事訴訟法第二百七十七條前段規定，自應由主張有該合意之當事人
      負舉證責任，且為維護財產登記之公信力，並保障登記名義人之權益，於認定
      信託契約之合意上，應採嚴格之態度，綜觀最高法院歷年判決，亦同此見解，
      如：七十二年度台上字第一０三六號判決：「買受人（信託人）買受不動產以
      他人（受託人）名義辦理登記之信託契約，以信託人與受託人有此信託契約之
      合意為其成立要件，至買受不動產究由何人出資，買受後由何人使用收益、繳
      納稅捐，均與信託契約之成立與否無涉。」及八十三年度台上字第一一００號
      判決：「被上訴人雖主張其與上訴人（登記名義人）間就系爭房地有信託關係
      存在，然其就兩造間究於何時、何地有為信託契約內容一致之意思表示，均未
      舉證予以證明。原審僅憑證人（證稱：系爭房屋之訂約、點交、付款、領取權
      狀，均係被上訴人託其代辦等）前揭證言，遽認兩造間就系爭房地有信託關係
      存在，尚嫌速斷。」是就信託關係存否不能不採嚴格之態度。次按我國信託法
      迄於八十五年一月二十六日始公布生效實施，在信託法公佈實施前，民法實務
      上均承認信託行為及其效力之存在，僅係於信託定義、受託人、信託財產及對
      第三人之效力上與現行信託法所規定者容或有所差異，然就相關之信託行為之
      內涵及其效力非不能比附援引。又按因私法上法律行為而成立之法律關係，非
      以民法（實質民法）有明文規定者為限，苟法律行為之內容，並不違反公序良
      俗或強行規定，即應賦予法律上之效力，如當事人本此法律行為成立之法律關
      係起訴請求保護其權利，法院不得以法無明文規定而拒絕裁判。因此當事人以
      信託關係請求對造履行信託法施行前所成立信託契約一應之權利義務，非不能
      參酌信託法規定。
（二）被上訴人主張：其於七十七年二月二十二日將如附表一所示土地信託登記與上
      訴人乙節，雖據提出同意書二紙為證，惟觀之原審卷（第九、十頁）所附七十
      七年二月二十一日同意書，其上別無記載信託之文義，且該同意書亦無兩造及
      訴外人張邦基、張金義、張採蓮之簽章，復參之證人陳銀煉於原審（見卷第九
      十八、九十九頁）到庭結證稱：「卷附七十七年二月二十一日同意書係渠於事
      務所書寫，當時情形已忘記，同意書內容究係他人唸予渠所書寫，抑或當事人
      之意思，及為何未蓋章等情，渠已不復記憶．．」等語甚明，則兩造究否有信
      託關係存在即有可疑，被上訴人自難持該同意書遽而主張兩造間有信託關係存
      在。而伊雖提出另紙同年月二十二日之同意書為證，然觀之該同意書上所載：
      「丁○○　張邦基　戊○○兄弟於民國七十七年二月二十二日分家條件如左：
      第一條道路與水路　道路二米六、水路二尺無條件通過。第二條地權暫屬戊○
      ○名義保管，分割之時，無條件共同負擔分割費．．同意人丁○○．．張邦基
      ．．戊○○　協調人鄭允成．．張錫連」等文，其上別無兩造父母張金義、張
      採蓮之簽章，復徵之兩造之父張金義生前所有之土地乃為如原審判決附表一、
      二、三所示之土地，張金義於七十七年七月二十九日分別將如原審判決附表一
      、二所示土地移轉登記與上訴人及訴外人張邦基，並於八十一年九月五日將如
      原審判決附表三所示之土地移轉登記與上訴人，兩造之父張金義並無將渠所有
      之土地全部移轉登記與上訴人之情，則該同意書內容是否得兩造之父張金義之
      同意即有可疑，被上訴人焉能於斯時將仍屬其父張金義所有之如原審判決附表
      一所示之土地信託登記與上訴人？何況上開同意書記載內容僅泛指兩造及訴外
      人張邦基成立分家條件，而地權暫由上訴人名義保管，完全未指涉其父張金義
      ，然該地權究指何筆土地卻付之闕如，自難認僅憑系爭同意書即認兩造及訴外
      人張邦基就如原審判決附表一所示之土地成立信託關係。至證人張錫連於原審
      法院九十一年十一月二十日審理時亦曾到庭證述（見原審卷第九十五至九十六
      頁）：「當時在七十七年二月二十二日是兩造的母親跟我說要分家叫我去協調
      的，因為當時我是村長，當時他說要將財產分給他的兒子，當時兩造的父親也
      還生存，當時是同意書上所簽名的人都有在場，沒有其他的人。當時我與兩造
      及張邦基協調後才當場做三個籤，將土地分成三等分面積相同得籤，由上開之
      人抽籤決定，第一號籤由老大抽到，第二號籤由老二抽到，第三號籤由老三抽
      到，當時面積三個籤都差不多，面積等是根據他們的得母親跟我說的來製作籤
      號的。老大抽到的是比較前面近道路的位置，有約定預留道路供出入的土地，
      二、三號籤是順序的土地，當初兩造的母親請我做公親之前有告訴我，原告（
      即被上訴人）要給付其母十萬元才會將抽到的土地交由他耕作。其他的我沒有
      印象。同意書上面第一條的意思是要老大留道路供老二、三出入。同意書上面
      的第二條所寫的交由張居財保管的事項我已經沒有印象，為何要這樣寫的原因
      我也不知道。同意書上面竹圍子段的土地是兩造母親賣給丁○○的，不列入分
      家範圍之內。七十七年二月二十二日簽完同意書後過了幾天，丁○○領了十萬
      元要我交給他的母親，當時我親自交給他的母親後，當時並沒有其他人在場，
      之後我就不知道兩造的事情了。兩造父母親沒有反應說丁○○沒有拿十萬元給
      他的事情。」等語明確。由渠所證，恰僅能證明渠係受兩造之母張採蓮之委託
      ，協調兩造及訴外人張邦基分家，尚不足證明該同意書業經兩造之父張金義之
      同意，及兩造就如原審判決附表一所示之土地曾有成立信託關係之合意。被上
      訴人欲以原審卷附之兩紙同意書，遽而主張兩造曾就系爭土地有成立信託關係
      等情，殊難採憑。此外被上訴人就系爭土地兩造間曾成立信託關係乙節，並不
      能舉證以實其說，揆珠前揭最高法院判決意旨，自難認被上訴人主張兩造就如
      原審判決附表一所示之土地成立信託關係一事為可採酌。
（三）次查，上訴人曾於原審法院九十二年四月十六日、五月七日、十二月十五日審
      理時分別陳稱：「因為原告（即被上訴人）比較不孝順，所以原告的父母親生
      前就將其名下所有的土地過戶給張邦基，而原告的部分就先過戶到我（即上訴
      人）的名下，由我暫時保管，就是現今原告請求的部分。」「原告的部分確實
      先過戶在我的名下，本來應有部分為三分之一．．」「當初是因為父母認為原
      告不孝順，才將他的持分登記在我的名下，交給我處理，並不是怕土地被我姊
      妹分走，而是怕之後原告沒有（給付）生活費用（予父母），（父母）沒有辦
      法生活，這個時候才要我將這些土地（收益費用）給他（按為兩造父母）當作
      生活費用。」「地號一七四之一二號土地是當初一起辦理登記的。」等語，再
      參諸八十九年一月二十六日修正前之土地法第三十條第一項前段規定：「私有
      農地所有權之移轉，其承受人以能自耕者為限，並不得移轉共有」；同法第二
      項亦規定：「違反前項規定者，其所有權之移轉無效」；另八十九年一月二十
      六日修正前之農業發展條例第三十條第一項前段復規定：「每宗耕地不得分割
      及移轉共有」等規定；衡之常情，兩造之父張金義於七十七年七月間欲將如原
      審判決附表一、二所示之土地移轉登記與渠所生之子丁○○、張邦基、戊○○
      之際，適逢土地法及農業發展條例限制農地不得分割以及移轉為共有，因此，
      勢必需將土地所有權以渠所生三子其中一人之名義或指定一人而為移轉登記。
      惟當時民法無關乎信託行為之規定，且我國信託法迄於八十五年一月二十六日
      始公布生效實施，在信託法公佈實施前，民法實務上均承認信託行為及其效力
      之存在等情，已如前述，被上訴人既主張就系爭土地不論係兩造間或其父張金
      義與上訴人間成立信託關係，信託之法律關係均須優先被審酌，而本件姑不論
      兩造之父張金義將如原審附表一所示之土地移轉登記與上訴人之動機為何，惟
      上訴人既已自承如原審判決附表一所示之土地乃兩造之父張金義本欲移轉登記
      與被上訴人，僅暫以上訴人名義辦理登記及保管等情，亦如前述，則揆諸前開
      說明可知，兩造之父張金義與上訴人間就如原審判決附表一所示之土地確已成
      立信託契約，並以被上訴人為該信託契約之受益人，縱該信託契約與現行信託
      法之定義或有不同，亦無礙其成立生效，殆無疑義。
（四）上訴人及參加人雖辯稱：其等另於九十一年七月十三日合意俟被上訴人給付兩
      造父母生活費、喪葬費五分之一後，上訴人即將如原審判決附表一所示土地之
      應有部分五分之一移轉登記與被上訴人之協議，兩造應按該協議履行云云。惟
      據證人張永生、張景洲、張玉山、吳連興分別於原審到庭證稱：「伊係林內鄉
      代表會副主席，協議當天在村長辦公室之人員有兩造及其等兄弟姊妹、張景洲
      代表、張玉山村長等，當時約定大部分之條例在一星期後再繼續談，當時兩造
      已有共識，僅田地改良費用、各人所負擔之費用尚未談好，大部分的條件都已
      談好，原告夫妻也都有同意，初步已書寫書面，僅未簽立協議書而已，兩造之
      協議只是還在談而已，並沒有達成共識。」「伊係雲林縣林內鄉民代表，伊於
      九十一年七月十三日至村長辦公室因聽聞兩造等處理財產事宜，伊為服務鄉民
      遂在旁見聞，伊不知當時是由何人當調人，也不知協調之情形，因當時並沒有
      一個結果，僅聽到說兩造等下個星期再談，伊沒有辦法確認是否有書立共同協
      議內容。」「伊係重興村村長，兩造確實有於九十一年七月十三日至伊辦公室
      談論家產事宜，當時其等分配家產，伊有說一般女兒是沒有分配家產的事情，
      惟法律上確實是有權利的，當時協調時，原告部分都是原告太太出主意的，當
      時兩造並沒有結論，且約定一個星期後再到此協調，伊並無印象說土地要分成
      五等分，因主要協調的是代書。」「伊係土地代書，於九十一年七月十二日曾
      接到兩造電話告知其等於翌日欲至村長辦公室協調父母遺留土地分配之相關事
      宜，當時有村長、張永生、張景洲鄉民代表，及兩造兄弟姊妹等在場，本來是
      說由三個兄弟各取得三分之一之應有部分，惟因法令因素無法分割成三分之一
      ，且當時丙○○有提到女兒亦有繼承權及看護費計算之問題，經協調後，原告
      太太同意女兒（按為訴外人乙○、丙○○）也有繼承的權利，應有部分各五分
      之一，惟前提需女兒負擔喪葬費用、土地改良費用等，至於看護費、土地改良
      費用、喪葬費用、父母扶養費用、土地分配位置均未說明，伊有大略書寫共同
      協議書，之所以未在其上簽名蓋章，是因為大家沒有辦法將上開費用計算，並
      提出協調，遂約定下星期六將該部分數額提出後再協調，後因原告配偶認對其
      不公平，才未再有後續之協調。」等語，顯見兩造及訴外人張陳敏雲、乙○、
      丙○○於上開時日協調時，被上訴人雖有同意兩造之父張金義遺留之如原審判
      決附表一所示之土地按應有部分各五分之一分配，惟前提需訴外人乙○、丙○
      ○亦應負擔兩造父母扶養費、喪葬費、土地改良費用，訴外人丙○○遂要求被
      上訴人負擔其因看顧母親張採蓮之看護費用，因其等之費用明細於該協調期日
      無法即時提出協調，其等遂約定於下星期各提出費用明細再為協議，然兩造及
      訴外人張陳敏雲、乙○、丙○○並未於該期日再為協議，尚難認被上訴人同意
      按應有部分各五分之一分配之條件業已成就，是上訴人及參加人所辯上開情節
      ，尚不足採信。上訴人雖舉證人即參加人丙○○、乙○及錄音帶譯文證明其所
      稱上開情節為真，然參加人丙○○、乙○因涉及如原審判決附表一所示土地之
      應有部分各五分之一權利得喪等節，其等證詞難免偏頗，且其等所為之證詞亦
      與證人張永生、張景洲、張玉山、吳連興上開之證詞相互扞格，衡之證人張永
      生、張景洲、張玉山、吳連興乃兩造所委請之協調人一事，足認兩造係認該四
      人立場並無偏頗始委請其等擔任協調人，而該四人所為之上開證詞大致相符，
      即兩造與參加人張陳敏雲、乙○、丙○○當日並未協議成立，遂另約定下次期
      日再為協議，然於該期日並未再為協議等情，堪信證人張永生、張景洲、張玉
      山、吳連興所為之上開證詞較參加人丙○○、乙○之證詞為可採，是證人即參
      加人丙○○、乙○所為之證詞尚不足為有利上訴人之認定。又有關上訴人提出
      之錄音帶譯文經原審法院勘驗錄音帶，發現錄音帶內容與錄音帶譯文內容並不
      相符，且該錄音帶內容與證人吳連興之證詞大致相符等情，有勘驗筆錄附於原
      審卷可考，是上訴人自難持該錄音帶譯文證明其所稱之上開情節為真。至參加
      人丙○○雖提出九十一年七月十三日共同協議內容書為證，惟該協議書別無兩
      造及訴外人張陳敏雲、乙○、丙○○之簽名，且據證人吳連興所稱該協議書係
      伊大略書寫給兩造等參考，之所以沒有在其上簽名是因其等所稱之費用分擔無
      法即時計算，遂另定下個期日提出費用計算再為協調等語，足證該協議書乃證
      人吳連興書寫與兩造及參加人張陳敏雲、乙○、丙○○參考，別無參加人丙○
      ○所稱該協議業已成立之情，至於本件係依據信託行為而來，並非係分割訴外
      人張金義之遺產，故本院亦無須再審酌參加人是否亦為張金義之遺產繼承人，
      是該協議書亦不足為有利於上訴人之認定，是上訴人及參加人就此部分之抗辯
      ，委無足取。
（五）至於被上訴人所提出之系爭二紙同意書，並非單純之財產移轉，其中尚包括被
      上訴人應先履行之扶養義務及嗣後應提供道路供上訴人及訴外人張邦基通行等
      義務，且財產之實際所有人為兩造之父張金義，有支配權者為張金義，張金義
      生前所有分別如原審判決書附表一、二、三所示之土地，並未將所有之土地全
      部移轉登記與被上訴人，再者，被上訴人並未依據贈與契約請求上訴人將系爭
      土地移轉登記與伊，又依民法第四百零七條規定：「以非經登記不得移轉之財
      產為贈與者，在未為移轉登記前，其贈與不生效力。」亦因法律行為欠缺特別
      生效要件而不生效力，是本件無贈與契約之問題。
（六）綜上所述，原審判決書附表一所示土地，依原審卷附同意書，堪認係張金義以
      被上訴人為受益人而與上訴人成立之信託契約，亦即信託關係當事人為上訴人
      與兩造之父張金義，被上訴人係基於受益人之地位，該同意書並無成立贈與契
      約之餘地。兩造於九十一年七月十三日並未成立有關「俟被上訴人給付兩造父
      母生活費、喪葬費五分之一後，上訴人即將上開附表一所示地號土地應有部分
      五分之一移轉登記予被上訴人」之協議。
六、末按，「信託關係，因信託行為所定事由發生，或因信託目的已完成或不能完成
    而消滅。」又「信託關係消滅時，信託財產之歸屬，除信託行為另有訂定外，依
    左列順序定之：一、享有全部信託利益之受益人。」信託法第六十二條、第六十
    五條第一項定有明文。查就原審判決書附表一所示土地，依原審卷附同意書，堪
    認係張金義以被上訴人為受益人而與上訴人成立之信託契約，而此信託關係係成
    立於七十七年九月二十九日，彼時信託法尚未成立，又礙於當時土地法及農業發
    展條例之規定，有農地不能登記為共有之限制，不能不成立系爭信託關係，然現
    今該限制已解除，顯見信託目的已完成，且信託法亦已公佈施行，其中相關之規
    定自不能不比附援引，如前所述，揆諸上揭信託法之規定，被上訴人自得以受益
    人之地位，請求將系爭信託財產按原約定之目的移轉登記所有權予伊。是被上訴
    人之主張尚堪採信，上訴人所辯均無可取，從而，被上訴人本於信託契約之受益
    人地位，請求上訴人將原審判決如附表一所示之土地移轉登記與被上訴人，為有
    理由，應予准許。是則原審判命上訴人如數給付，於法並無不合。上訴意旨指摘
    原判決不當，求予廢棄改判，為無理由，應予駁回其上訴。
七、據上論結，本件上訴為無理由，依民事訴訟法第四百四十九條第一項、第七十八
    條、第八十五條第一項前段，判決如主文。
中　　　華　　　民　　　國　　九十三　　年　　　九　　　月　　十四　　　日
                                      臺灣高等法院臺南分院民事第四庭
~B1審判長法官　林　　金　　村
~B2　　　法官　曾　　平　　杉
~B3　　　法官　袁　　靜　　文
右為正本係照原本作成。
如對本判決上訴，須於判決送達後二十日內向本院提出上訴狀，未表明上訴理由者，
應於上訴後二十日內向本院提出理由書。
中　　　華　　　民　　　國　　九十三　　年　　　九　　　月　　十五　　　日
~B法院書記官　吳　　銘　　添
